臺灣高等法院臺南分院民事判決　95年度上易字第63號
上　訴　人　吳安福
訴訟代理人　林德昇　律師
複　代理人　顏伯奇　律師
　　　　　　謝耿銘　律師
被　上訴人　郭意如
　　　　　　蕭秋毓
　　　　　　元大商業銀行股份有限公司
上　一　人
法定代理人　顏慶章
訴訟代理人　羅培德
　　　　　　何家樞
　　　　　　葉如菱
上列當事人間請求侵權行為損害賠償事件，上訴人對於中華民國
94年10月25日臺灣嘉義地方法院第一審判決（94年度附民字第32
號）提起上訴，經本院刑事庭裁定移送前來，本院於100年7月26
日言詞辯論終結，判決如下：
    主      文
上訴駁回。
第二審訴訟費用由上訴人負擔。
    事實及理由
一、上訴人主張：被上訴人郭意如係宏易鋼鐵有限公司（下稱宏
    易公司）會計，明知伊僅係該公司臨時雇員，並未授權該公
    司為伊在亞太商業銀行（下稱亞太銀行，現已更名為元大商
    業銀行，下稱元大銀行）嘉義分行開立活期儲蓄存款帳戶，
    竟與該公司實際負責人張耿山【已於民國（下同）92年12月
    23日死亡】基於行使偽造私文書之共同犯意聯絡，先由張耿
    山委請不知情之人偽造伊之印章一枚後，將該印章連同伊之
    國民身分證交付郭意如，由郭意如於91年10月7日以伊名義
    向亞太銀行嘉義分行申請開立活期儲蓄存款帳戶，該銀行之
    承辦人即被上訴人蕭秋毓亦未詳實核對，誤認係伊本人申請
    ，乃核發伊為存款名義人之0000000000000號活期儲蓄存款
    戶（下稱系爭存戶）之存摺與金融卡，嗣於92年9月中旬，
    伊自宏易公司離職，張耿山及郭意如均明知伊並未授權其等
    向勞工保險局（下稱勞保局）申請勞工保險老年給付（下稱
    勞保老年給付），竟由郭意如於92年11月10日，持張耿山所
    交付伊之國民身分證影本、系爭存戶之存摺及印章，以伊之
    名義向勞保局請領勞保老年給付，且在該申請書給付方式欄
    指定匯入系爭存戶，使勞保局誤認為係伊本人請領勞保老年
    給付，於92年11月21日核發伊之勞保老年給付新台幣（下同
    ）1,033,750元，並於同年月26日將該筆款項匯入系爭存戶
    中，嗣由郭意如持系爭存戶之存摺及印章將該筆款項提領一
    空，蕭秋毓於系爭存戶開戶時核對不實，應與郭意如負共同
    侵權連帶賠償責任，被上訴人元大公司為蕭秋毓之僱用人，
    對蕭秋毓未盡監督之責，亦應負僱用人之連帶賠償責任。爰
    依侵權行為之法律關係，請求郭意如與蕭秋毓連帶給付伊1,
    033,750元，及自起訴狀繕本送達翌日起算之法定遲延利息
    ，元大銀行應就上開給付與蕭秋毓負連帶給付之責；前開給
    付，如有任一被上訴人為給付者，他被上訴人於其給付之範
    圍內免為給付義務等語【原審為上訴人敗訴之判決，上訴人
    不服提起上訴，聲明：原判決廢棄，郭意如與蕭秋毓應連帶
    給付上訴人1,033,750元，及自起訴狀繕本送達翌日起至清
    償日止，按年息5%計算之利息，元大銀行應就上開給付與蕭
    秋毓負連帶給付之責；前開給付，如有任一被上訴人為給付
    ，他被上訴人於其給付之範圍內免為給付義務等語。被上訴
    人則求為判決如主文】。
二、被上訴人郭意如則以：上訴人係於91年7月9日以宏易公司為
    投保單位加入勞工保險，於投保後一星期左右，即已取回國
    民身分證正本與印章，伊係於91年10月7日，始持上訴人之
    國民身分證原本及印章前往亞太銀行嘉義分行辦理開戶，上
    訴人確有再次交付國民身分證正本及印章以供開戶之用，並
    無偽造開戶之情；又上訴人與張耿山間有債權債務關係，張
    耿山交代伊代辦亞太銀行嘉義分行之開戶、申領勞保老年給
    付等事宜，實無任何可疑之處，要無故意或過失可言。被上
    訴人蕭秋毓、元大公司則以：一般開立員工薪資帳戶，為服
    務客戶並兼顧程序便利，得由公司指定有關人員代為開立，
    員工本人不需個別親自到行辦理，郭意如係宏易公司會計，
    其前來申辦該公司員工即上訴人之薪資轉帳開戶手續時，蕭
    秋毓係提供開戶申請書囑其攜回交予員工填寫，嗣後，郭意
    如復於91年10月7日持上訴人身分證原本、印章及有上訴人
    簽名與印文之開戶申請書，到亞太銀行嘉義分行申請開戶，
    蕭秋毓核對上訴人身分證查詢資料無誤後，依員工薪資開戶
    程序辦理開戶事宜，予以開立上訴人之薪資帳戶，自無故意
    或過失可言；況上訴人所受損害，係因郭意如持上訴人之印
    章、存摺，至亞太銀行嘉義分行領款、轉帳，始將系爭存戶
    中之上開款項提領一空，蕭秋毓於辦理本件薪資帳戶開戶行
    為時，根本不可能預見上訴人將來會有老年給付遭盜領之損
    失，是蕭秋毓縱有過失，亦與上訴人受損害間，無相當因果
    關係，自無損害賠償義務等語，資為抗辯。
三、下列事實為兩造所不爭執，並經調閱本院刑事庭99年度重上
    更(二)字第205號偽造文書刑事案件全卷查明無訛，復有元大
    帳戶申請書、勞工保險老年給付申請書暨給付收據在卷可參
    ，應堪信為真實：
  （一）郭意如為宏易公司會計，該公司實際負責人係張耿山，
        已於92年12月23日死亡。
  （二）郭意如於91年10月7日，以上訴人名義向亞太銀行（現
        已更名為元大銀行）嘉義分行申請開立活期儲蓄存款帳
        戶，由該銀行負責該開戶申請事宜之承辦人蕭秋毓查證
        資料後，允為開立上訴人名義之薪資存款帳戶，並核發
        上訴人為存款名義人之0000000000000號活期儲蓄存款
        戶之存摺與金融卡。
  （三）郭意如於92年11月10日，以上訴人名義向勞保局請領勞
        保老年給付，並在該申請書給付方式欄，指定匯入上訴
        人為存款名義人之上開帳戶，勞保局於92年11月21日核
        發上訴人之勞保老年給付1,033,750元，並於同年月26
        日將該筆款項匯入上開帳戶內。
  （四）郭意如於92年12月1日持上開存摺及印章，以現金及匯
        款方式，提領上開帳戶內之款項總計1,033,750元，其
        中100萬元係電匯予案外人張永祿，以清償張耿山負欠
        張永祿之債務，其餘33,750元，則以現金提領作為宏易
        公司之零用金。
四、茲上訴人主張：郭意如偽以伊之名義向亞太銀行嘉義分行申
    請開立系爭存戶，復偽以伊之名義向勞保局申請勞工保險老
    年給付，蕭秋毓於承辦開戶業務之際，未詳實核對開戶人身
    分，元大銀行又未盡監督之責，致郭意如得以順利盜領伊之
    老年給付1,033,750元，應共負侵權行為責任等情，既為被
    上訴人所否認，並以前揭情詞置辯，則本件應審究：郭意如
    代為開立系爭存戶及申辦勞保老年給付，並代為提領系爭勞
    保老年給付，將其中100萬元匯款予張永祿，餘款留供宏易
    公司作為零用金使用，是否構成侵權行為？經查：
  （一）上訴人是否曾於上開時間交付自己身分證原本及印章予
        張耿山或郭意如一節，業據上訴人於原審法院刑事審理
        程序中明確陳稱：「（問：你到宏易公司任職時有無將
        身分證及印章交給公司的人員？）有，我是進去的時候
        繳交要辦理勞保的，沒有幾天就一起還我了」、「（問
        ：你繳交給公司的印章確定有取回？）是的，約一星期
        就取回了」等語（見刑事一審卷75～76頁），復於本院
        刑事審理程序中陳稱：「（問：你進入宏易鋼鐵公司之
        後，是否有交過什麼證件給公司的人？）身分證、印章
        是要辦勞保」、「（問：你身分證、印章交出去，是否
        有再拿回來？）有」、「（問：經過多久的時候拿回來
        ？）大約5、6天的時間」等語明確（見刑事更(二)審卷
        120頁），業經本院調取本院99年度重上更(二)字第205號
        偽造文書刑事案件全卷查明，堪信上訴人在宏易公司任
        職之初，雖曾交付自己身分證原本及印章予公司，然於
        相隔一週之後即行取回，應無疑義。又上訴人係於91年
        7月9日以宏易公司為投保單位加入勞保，於同年10月8
        日退保，復於同年10月18日再以宏易公司為投保單位加
        入勞保，並於92年11月10日退保，其投保薪資皆為42,0
        00元等情，有勞工保險局94年9月27日保承資字第09410
        520350號函附勞工保險被保險人投表資料表1紙、加保
        申報表、退保表各2紙附上開刑事卷可考（見刑事一審
        卷105～110頁）。是依上訴人上開所陳，其既於91年7
        月9日辦理投保後一週左右即已取回自己身分證原本及
        印章，則依兩造不爭執事項(二)，上訴人苟未授權張耿山
        或郭意如申辦系爭存戶之開戶事宜，郭意如豈有可能於
        三個月後之91年10月7日持上訴人之身分證原本及印章
        前往亞太銀行辦理系爭存戶之開戶手續？上訴人主張：
        伊並未於91年10月間交付國民身分證原本及印章以供開
        立系爭存戶云云，已難採信。
  （二）上訴人雖主張：郭意如於91年10月7日，係持上訴人之
        身分證「影本」，前往亞太銀行辦理系爭存戶之開戶手
        續，並非身分證之「原本」云云。惟查，上訴人並未就
        此部分之主張，提出任何證據以實其說，已難遽信其主
        張為真實。又被上訴人辯稱：郭意如於91年10月7日，
        係持上訴人之身分證原本前往亞太銀行辦理系爭存戶之
        開戶手續，經該行查驗無誤後，將身分證原本影印留存
        等情，業據提出該行留存之上訴人身分證正反面影本可
        稽（見本院卷(一)45頁），觀諸該影本左上角註記「截至
        91年10月3日止，統號Ｚ000000000請領記錄正確」、右
        下角註記「2002/10/7」等文字，應堪信該影本確係91
        年10月7日在該行所影印，且確實經該行承辦人員蕭秋
        毓輸入上訴人之身分證統一編號查詢無誤後，始允為開
        戶無訛。衡諸一般生活經驗，蕭秋毓既於開戶當場，確
        有上網輸入上訴人之身分證統一編號據以查詢該身分證
        有無請領異常現象，本件又無其他事證可資證明蕭秋毓
        與郭意如早有勾串虛偽開戶之情，蕭秋毓應不可能任由
        郭意如提出上訴人之身分證「影本」，即允為開戶。被
        上訴人此部分所辯，應堪採信，上訴人此部分之空言主
        張，尚非可採。
  （三）上訴人雖又否認系爭存戶開戶資料上所留印文之真正，
        主張：係張耿山委請不知情之人偽造伊之印章一枚後，
        將該印章連同伊之國民身分證交付郭意如，再由郭意如
        持往開立系爭存戶云云。惟查：上訴人於93年4月16日
        提出本件刑事告訴時，已附上亞太銀行嘉義分行開戶資
        料（見上開刑事發查字卷第9頁），其對開戶資料上之
        印文，當可辨別其真偽，然其於93年7月21日偵訊時陳
        稱：「郭意如拿我的身分證及印章去偷開戶……」等語
        （見上開刑事發查字卷第83頁），再參酌其於本件刑事
        告訴狀亦稱：「該申請書非告訴人所簽，印章亦非告訴
        人所蓋」等語（見上開刑事發查字卷第3頁），於檢察
        事務官訊問時，亦稱：「有交給郭意如印章及身分證」
        等語（見上開刑事發查他字卷第27頁），足見上訴人於
        提出刑事告訴初期並未否認系爭開戶資料內印文之真正
        ，其嗣後改口否認開戶資料上所留印文之真正，指稱係
        遭偽刻印章云云，要難採信。再由郭意如同時持有上訴
        人之身分證原本及印章，郭意如又係上訴人所任職之宏
        易公司會計等情觀之，被上訴人辯稱：上訴人確有交付
        國民身分證原本及印章，以供開立系爭存戶之用，並無
        偽造開戶之情等語，應堪採信。
  （四）上訴人雖另主張：伊在宏易公司工作係領取現金，無開
        立銀行帳戶之必要，且宏易公司於新聘職員辦理加保時
        ，亦未強制規定應一併辦理薪資轉帳存款戶，再參酌上
        訴人開立帳戶後，除匯入勞工保險老年給付及提款外，
        並未有任何交易往來情形，是郭意如代上訴人開立系爭
        存戶之行為，顯有可疑，況其開戶後並未將存摺交給上
        訴人，反交予張耿山，且未通知上訴人，顯不合理云云
        。惟查：公司為使其員工發薪作業安全、便利，衡諸一
        般生活經驗，通常會要求員工代辦薪資轉帳存款戶，郭
        意如係宏易公司之會計，此為兩造所不爭，則其於上訴
        人進入公司3個月後，依公司實際負責人張耿山之指示
        ，代辦上訴人之薪資轉帳存款戶開戶手續，要難認有何
        不合情理之處，至於上訴人於開戶後有無使用系爭帳戶
        ，顯非郭意如所能掌控，又宏易公司其他員工倘原已有
        亞太銀行帳戶，即無庸再由宏易公司代辦開戶手續，尚
        不能以郭意如並未替其他員工辦理薪資轉帳存款戶開戶
        ，即認其涉有不法情事。再者，代辦系爭存戶開戶事宜
        時，上訴人之身分證及印章係張耿山交予郭意如，已如
        前述，則郭意如於辦妥開戶手續後，將上訴人之身分證
        、印章及存摺交還張耿山，要屬合理之舉，尚不得以郭
        意如未直接交予上訴人或事後未告知，即認其行為可疑
        。上訴人此部分之指摘，尚非可採。
  （五）上訴人確曾於91年12月4日書立如上開刑事發查字卷第
        25頁所示承諾書一紙，內載：「立承諾書人：成光電氣
        公司負責人吳安福、吳清富、吳黃寶珠（以下稱甲方）
        。相對人：張耿山（以下稱乙方）。不動產標示：嘉義
        市○○街319號、土地及建築物全部。右不動產為甲方
        所有，係由乙方提供保證，向其債權人（即華南銀行）
        貸款305萬元整。今因故甲方受抵押之不動產，業經其
        債權人依強制執行法之規定，向法院聲請拍賣抵押物，
        並由第三人拍定在案。今甲方承諾其與債權人因拍賣不
        足清償原貸款之債務，無條件由甲方全部負責清償完畢
        ，另其向乙方所借貸15萬4千元整，亦同。並承諾願以
        其申報在乙方公司名下之勞保退休金，提供乙方做為不
        履行義務之擔保，絕無異議，恐口說無憑，特立此承諾
        書為憑」等語，迭據上訴人於上開刑事程序中明確承認
        （見上開刑事發查字卷第43頁、刑事一審卷70頁、刑事
        更(二)審卷121頁），而上訴人配偶吳黃寶珠名下之嘉義
        市○○路319號土地及建築物（原係嘉義市○○路24巷1
        弄4號，於90年7月16日門牌改編），係於91年3月5日經
        華南銀行向原審法院聲請強制執行，於91年10月23日進
        行第3次拍賣時由第三人拍定，華南銀行於該案拍賣取
        償後尚有債權1,304,362元未受償等情，亦據本院刑事
        庭調閱原審法院91年度執字第1993號民事執行案卷查明
        無訛（見本院99年度重上更(二)字第205號刑事判決12頁
        所載），是觀諸該承諾書所載文義，堪認上訴人於書立
        該承諾書時確係在宏易公司任職，且上訴人配偶吳黃寶
        珠名下之嘉義市○○路319號土地及建物確已由第三人
        拍定在案，上訴人並允諾願以宏易公司為其投保之勞保
        老年給付，用以擔保張耿山為其擔任保證人之「華南銀
        行債務（經拍賣取償後之不足受償額1,304,362元債務
        ）」及「其負欠張耿山債務（向張耿山借貸之15萬4千
        元債務）」之履行甚明。上訴人辯稱：上開承諾書所擔
        保之債務，僅係指「其負欠張耿山債務」，並未包括張
        耿山為其擔任保證人之「華南銀行債務」云云，顯與該
        承諾書記載之文義不符，所辯尚非可採。
  （六）上訴人與宏易公司實際負責人張耿山係多年好友，交情
        不錯，張耿山甚至願意為上訴人作保，上訴人在宏易公
        司上班，不用打卡也無約定薪水，並未領取扣繳憑單，
        係由張耿山直接拿現金給上訴人，每月約領取1、2千元
        ，類似救濟上訴人，其所以將勞健保掛在宏易公司，一
        則係因其與張耿山為好友，一則係因不欲勞保中斷等情
        ，迭據上訴人於刑事程序中陳稱明確（見上開刑事一審
        卷70～71頁、79頁、82頁、刑事更(二)審卷119～129頁、
        122頁）。又上訴人原係大展電氣工程負責人，然其多
        年來無力繳納勞保費用六萬餘元，已遭移送強制執行，
        後由宏易公司代為繳納，復有繳款單在卷可稽（見上開
        刑事發查字卷27～30頁）。是觀諸張耿山不但願意為上
        訴人作保，並於上訴人配偶所有房地遭法院拍賣之際，
        允將上訴人納入宏易公司充任臨時僱員，實質上助其參
        加勞保，俾以延續勞保年資，又上訴人在宏易公司每月
        所得僅1、2千元，尚不足繳納勞保費用，張耿山竟反於
        事實，仍高報薪資，以每月42,000元薪資為上訴人投保
        勞工保險，復為其繳清所積欠之健保費並支付其在宏易
        公司之健保費等情，堪認上訴人與張耿山之交情匪淺無
        疑，則郭意如在此情形之下，聽從張耿山之命，持上訴
        人之身分證原本及印章代辦系爭存戶開戶事宜，要無可
        疑之處，自難認其代辦開戶行為，有何故意或過失可言
        。
  （七）上訴人已肯認系爭存戶開戶申請書上所留伊之印文，與
        上訴人請領勞保老年給付申請書內所留伊之印文完全相
        符（見上開刑事發查字卷第3頁），再參酌上訴人確有
        交付其國民身份證原本及印章，以供開立系爭存戶之用
        ，並曾書立如上開刑事發查字卷第25頁所示承諾書交付
        予張耿山，已詳如前述。則郭意如因張耿山曾經出示上
        開承諾書予伊，向伊表示張耿山與上訴人已有合意，願
        意以上訴人之勞保老年給付作為債務之擔保，並允由張
        耿山提領該項給付，而由郭意如持張耿山所交付上訴人
        之國民身分證影本、系爭存戶之存摺及印章，以上訴人
        之名義向勞保局請領勞保老年給付，且在該申請書給付
        方式欄指定匯入系爭存戶，嗣並由郭意如持系爭存戶之
        存摺及印章將該筆款項提領，並不違反情理，亦難認郭
        意如就此有何故意或過失。
  （八）上訴人雖再主張：郭意如先前為宏易公司其他員工請領
        勞保老年給付，均有經員工本人同意，並由員工本人將
        證件拿給郭意如，所領得之款項亦直接匯入各該員工之
        帳戶，帳戶存摺及印章亦由各該員工本人保管，唯獨本
        件請領方式異於往昔，可見其涉有不法云云。惟查，張
        耿山確曾向與張永祿調借現金，其二人彼此間確有債權
        債務關係，該100萬元係張耿山用以清償之前所積欠之
        債務等情，已據證人張永祿於刑事程序中證述屬實（見
        上開刑事發查字卷第37頁）。是郭意如既認上訴人業已
        同意由張耿山請領該項給付，且公司老闆張耿山又與上
        訴人交情匪淺，則其提領上開帳戶內之系爭款項後，將
        其中100萬元，依照張耿山之指示電匯予張永祿，以清
        償張耿山負欠張永祿之債務，其餘33,750元，則以現金
        提領作為宏易公司之零用金，並將上訴人所有資料交還
        老闆張耿山處理，且其既認上訴人已同意張耿山有權請
        領，是其事後未再行另通知上訴人，要屬事理之常，不
        得以此認其有不法之意思。
  （九）雖上訴人又主張：伊於92年9月即已離開宏易公司到建
        成水電行工作，伊到建成水電行後有打電話告訴張耿山
        ，並要求張耿山將伊勞保從宏易公司退出，不可能同意
        宏易公司請領勞保給付云云。惟查，上訴人既書立承諾
        書予張耿山，願意以其申報在宏易司名下之勞保退休給
        付，用以擔保張耿山為其擔任保證人之「華南銀行債務
        （經拍賣取償後之不足受償額1,304,362元債務）」及
        「其負欠張耿山債務（向張耿山借貸之15萬4千元債務
        ）」之履行，已如前述，則上訴人在債務尚未清償前即
        行離職他就，顯已違反其與張耿山間之上開約定，張耿
        山豈會同意？況上訴人與張耿山既係多年好友，交情匪
        淺，若要離去何以不事先告知？上訴人指稱於到建成水
        電行後已以電話告訴張耿山等情，已難遽信。況縱認上
        訴人確於92年9月間離職，並已獲張耿山同意，然上訴
        人於刑事程序中既陳稱：「我是發現我的老年給付被領
        走，在建成水電行沒有辦法加保，我打電話到宏易公司
        時是她接的電話，當時她回答說不知道這件事」、「在
        這通電話之前，我沒有向她說過我離職的事情」等語（
        見上開刑事一審卷第81頁），足見上訴人於離職前，從
        未告知郭意如離職一事，郭意如亦顯難依上訴人於宏易
        公司上下班及領取薪資之情形，得知上訴人已於92年9
        月間離職；再參酌宏易公司於收受法務部行政執行署嘉
        義行政執行處92年7月10日嘉執丙92年費執字第8161號
        執行命令後，郭意如猶依張耿山之指示，分別於「92年
        9月15日」、「同年10月16日」、「同年11月12日」，
        先後三次至銀行繳納上訴人積欠之勞保費等費用等情，
        有上開執行命令、勞工保險局勞工保險費繳款單三紙附
        卷可參（見上開刑事發查字卷第27～30頁）。自難以郭
        意如係宏易公司之會計，即推論其必然知悉上訴人已於
        92年9月間離職之情，亦難據此認定郭意如有不法之意
        思。
五、綜上所述，上訴人既交付身分證原本及印章囑託張耿山為其
    開立系爭存戶，並授權張耿山為其辦理勞保老年給付，復書
    立承諾書予張耿山，允以系爭勞保老年給付擔保其積欠張耿
    山之債務及張耿山為其擔保之銀行債務，郭意如乃張耿山所
    經營宏易公司之會計，承張耿山之命為上訴人開立銀行帳戶
    及辦理勞保老年給付，且均有上訴人書立之承諾書及身分證
    、印章為憑，所請領之勞保老年給付，並已依張耿山之指示
    ，將其中100萬元匯款予張永祿，餘款留供宏易公司作為零
    用金使用，郭意如並未從中獲取任何利益，要難認郭意如有
    何故意或過失之侵權行為，亦難認蕭秋毓允為開立系爭存戶
    有何故意或過失之情，元大銀行自無任何連帶賠償責任可言
    。上訴人主張郭意如、蕭秋毓應負共同侵權之責，元大銀行
    應負僱用人之連帶賠償責任云云，即屬無據。從而，上訴人
    本於侵權行為之法律關係，請求被上訴人連帶賠償損害1,03
    3,750元及法定遲延利息，為無理由，不應准許，其假執行
    之聲請亦失所附麗，應併予駁回。原審為上訴人敗訴之判決
    ，並駁回其假執行之聲請，即無不合。上訴意旨指摘原判決
    不當，求予廢棄改判，為無理由，應予駁回其上訴。
六、本件事證已臻明確，兩造其餘主張及攻擊或防禦方法並所提
    舉證資料，經本院斟酌後，認均不生影響本院所為上開論斷
    ，自無再予逐一審論之必要，併此敘明。
七、據上論結，本件上訴為無理由，依民事訴訟法第449條第1項
    、第78條，判決如主文。
中    華    民    國   100    年    8     月    9     日
                  民事第四庭    審判長法  官  吳上康
                                      法  官  陳珍如
                                      法  官  王金龍
上為正本係照原本作成。
不得上訴。
中    華    民    國   100    年    8     月    12    日
                                      書記官  李梅菊